最高法院民事判決　　　　　　九十四年度台上字第一五四九號
　　上　訴　人　財團法人雲林縣斗南鎮斗南國民小學沈健章、
　　　　　　　　沈闕玉文教基金會
　　法定代理人　張燕合
　　訴訟代理人　沈永宏律師
　　被 上訴 人　甲○○
　　　　　　　　　　　　306.
　　　　　　　　乙○○
上列當事人間租佃爭議事件，上訴人對於中華民國九十三年十二
月三十一日台灣高等法院台南分院第二審更審判決（九十三年度
重上更(一)字第四號），提起上訴，本院判決如下：
    主  文
原判決關於命上訴人再向被上訴人給付及駁回上訴人之上訴並各
該訴訟費用部分廢棄，發回台灣高等法院台南分院。
    理  由
本件被上訴人起訴主張：坐落雲林縣斗南鎮○○段第七二五之三
、之五、之六、之七號土地（重劃後地號為雲林縣斗南鎮○○段
第九七六、九八○、九八三、九八八、九九二、一○○○、一○
一一及一○一四號，下稱系爭土地）前為伊之被繼承人陳金約向
上訴人承租。原訂之書面租賃契約期限至民國八十五年十二月三
十一日止，租期屆滿後，陳金約於八十六年間請求上訴人續訂書
面租賃契約，然上訴人卻以系爭土地業已依法變更為非耕地使用
，而終止系爭租賃契約。陳金約於八十六年間逝世後，其承租權
由伊繼承。依耕地三七五減租條例第十七條第二項第三款之規定
，上訴人應按系爭土地八十六年二月間公告現值扣除土地增值稅
及重劃土地改良費用後，給付伊補償費新台幣（下同）一千三百
五十一萬九千二百九十九元等情，先位聲明求為命上訴人如數給
付之判決。如認上訴人未依耕地三七五減租條例第十七條第一項
第五款之規定終止系爭租賃契約，則備位聲明求為命上訴人應與
伊續訂與原租賃契約條件相同、期限自八十六年一月一日起至九
十一年十二月三十一日止，承租人變更為伊之書面租賃契約。嗣
於原審此次更審，先位聲明減縮為請求命上訴人給付伊一千零七
十四萬六千五百五十元，備位聲明求為命上訴人應與伊續訂、承
租人變更為伊、期限自八十六年一月一日起至九十一年十二月三
十一日止及自九十二年一月一日起至九十七年十二月三十一日止
，其餘租賃條件與原租賃契約（如原判決附表一）相同之書面租
賃契約之判決。
上訴人則以：陳金約已放棄承租權及非因不可抗力繼續一年不為
耕作，伊已依耕地三七五減租條例第十七條第一項第二款規定終
止系爭租約等語，資為抗辯。
原審將第一審所為被上訴人先位之訴一部勝訴、一部敗訴之判決
，關於敗訴部分，部分廢棄，改判命上訴人再給付被上訴人八百
五十九萬零一百零八元，並駁回兩造其餘上訴，無非以：被上訴
人主張系爭土地前為陳金約向上訴人承租，書面之租賃契約期限
至八十五年十二月三十一日止，租期屆滿後，陳金約於八十六年
間請求續訂書面之租賃契約，然上訴人以系爭土地業已依法終止
，拒絕續訂租約。又陳金約於八十六年間逝世後，其承租權原由
被上訴人繼承，有台灣省雲林縣政府八十七年九月二十三日八七
府地權字第八七○七一○四三一二號函、雲林縣政府及斗南鎮公
所耕地租佃委員會調處（解）筆錄、沈永宏律師函、台南縣私有
耕地租約、雲林縣建國市地重劃區重劃前後土地分配對照清冊各
一件及台灣省雲林縣政府八十七年十二月十八日八七府地權字第
八七○七一○五五○七號函可稽，堪信為真實。次查系爭土地曾
於七十四年間經重劃，於同年公告重劃計畫書，並於七十四年十
一月十五日由雲林縣政府以七四府地劃字第一一九八四六號公告
重劃分配結果，公告期間自七十四年十一月十八日起至同年十二
月十七日止，經原審前審依職權函詢，雲林縣政府以八十九年九
月五日八九府地發字第八九○○○七五一九三號函覆足憑。而經
重劃後，系爭土地地目編定為「田」，編定使用類別為「都市土
地」，有土地登記簿謄本、市地重劃區重劃前後土地登記簿謄本
及市地重劃區重劃前後土地分配對照清冊附卷可憑。按諸農業發
展條例第三條第十一項之規定，系爭土地已因市地重劃而編定為
非耕地。再查系爭土地雖經編定為非耕地，然陳金約於七十九年
間申請調解時之申請書上，並未明示陳金約夫婦未為耕作，亦未
表示放棄承租權。參以雲林縣斗南鎮公所（下稱斗南鎮公所）原
承辦人即證人陳俊尹證稱：八十年當時系爭土地尚有耕作，係種
甘藷、馬鈴薯等語。該斗南鎮公所以八十九年十月二十五日八九
雲南鎮民字第一五三○二號函覆原審所附另一承辦人洪櫻芳之證
明書亦記載：「出租人斗南國小沈健章文教基金會未申請收回，
承租人陳金約申請續訂租約且經查有耕作租地之事實，經縣府核
定准由承租人續訂租約」等語，且沈永宏律師八十七年九月十日
函亦謂：「突於八十五年間又竊佔土地，遍植竹子」等情，顯見
重劃後，系爭土地確實仍能耕種，而承租人陳金約一直在系爭土
地從事耕作。惟查系爭租賃契約於八十五年底屆滿後，雲林縣斗
南鎮公所（下稱斗南鎮公所）於八十六年一月二十三日以八六雲
南鎮民字第一一八七號函，通知出、承租人於法定期限內即自八
十六年一月一日起至二月十四日止提出申請辦理續租或收回自耕
，是系爭租賃契約雖於八十五年底屆滿，承租人至八十六年二月
十四日以前尚有續租權利，此時上訴人即於八十六年二月四日委
託沈永宏律師，向斗南鎮公所表示依耕地三七五減租條例第十七
條第一項第五款規定「經依法編定或變更為非耕地使用時，終止
耕地租約」，此有沈永宏律師之律師函為證，足證斗南鎮公所於
八十六年一月二十三日發函通知兩造於法定期限內提出申請辦理
續租或收回自耕時，上訴人即表示出租之耕地經依法編定或變更
為非耕地使用，而終止耕地租約。兩造就系爭耕地租約既已於八
十六年二月間終止，被上訴人請求上訴人補償，自屬可採。被上
訴人主張上訴人應依耕地三七五減租條例第十七條第二項第三款
之規定，即依系爭土地八十六年二月公告土地現值，減除土地增
值稅後餘額三分之一給付補償，於法有據。又耕地三七五減租條
例第十七條第二項第三款所訂出租人應給予承租人終止租約時之
補償金額，應注意是否尚有其他法律關於計算補償金額之規定。
查其他法律有關補償金額之規定為：(1)土地稅法第三十二條關於
土地增值稅之稅率規定；(2)依土地稅法施行細則附件四，尚應扣
除土地重劃負擔總費用（即土地稅法施行細則第五十三條之附表
二）；(3)依土地稅法施行細則附件五，在應徵稅額稅級別第二級
及第三級扣除累進差額；(4)依土地稅法第三十九條第四項及土地
稅減免規則第二十條第一項第七款之規定，於重劃之土地，於重
劃後第一次移轉時，將土地增值稅減徵百分之四十部分扣除。經
計算結果，上訴人應給付被上訴人於八十六年二月間系爭耕地租
約終止時之補償金額計為一千零七十四萬六千八百五十元，其計
算式如原判決附表三所示。又上訴人辯稱：被上訴人積欠自七十
五年起至九十二年止相當於租金之不當得利，主張抵銷等語。查
本件係屬終止租佃租約爭議事件，應依照耕地三七五減租條例之
規定計算補償費，同理亦應依照同條例規定計算租金額，上訴人
主張應依土地法相關規定計算被上訴人積欠相當於租金之不當得
利，尚有未洽。按二人互負債務，而其給付種類相同，並均屆清
償期者，各得以其債務，與他方之債務，互為抵銷。又債之請求
權雖經時效而消滅，如在時效未完成前，其債權已適於抵銷者，
亦得為抵銷。租金各期給付請求權，因五年間不行使而消滅。民
法第三百三十四條前段、第三百三十七條、一百二十六條分別定
有明文。本件最近一期繳納租金有收據可考者，為七十三年上期
之租金，而本件租佃爭議事件係於八十七年間起訴，上訴人得請
求之租金為向前推五年，其得請求之租金為自八十二年起至九十
二年止之十一年。而本件於八十六年間以「經依法編定或變更為
非耕地使用」為由合法終止租約，始發生應給付承租人補償費之
事，在八十一年以前之租金已因時效消滅而不得請求給付，且時
效消滅當時之租金債權亦無補償費可供抵銷，故在八十一年以前
被上訴人縱有欠繳租金情事，上訴人不得主張抵銷。又查系爭土
地八筆，自八十二年起至九十二年止，依台灣省各縣市私有耕地
主要作物正產品全年收獲總量表計算，每一年應付之地租實物折
合新台幣計一萬二千八百六十二元，有斗南鎮公所九十三年十月
五日雲南鎮民字第○九三○○一二九九三號函可憑，上訴人得請
求被上訴人給付之租金金額為十四萬一千四百八十二元，此部分
上訴人主張抵銷，自屬有據。綜上所述，被上訴人主張上訴人以
系爭土地業已依法變更為非耕地使用，而終止系爭租賃契約，應
屬可採，其依耕地三七五減租條例第十七條第二項規定，請求上
訴人給付補償費，於一千零六十萬五千三百六十八元部分，為有
理由，應予准許，逾此部分之請求，為無理由，應予駁回等詞，
為其判斷之基礎。
查本件第一審係就被上訴人之先位之訴審判，命上訴人給付被上
訴人二百零一萬五千二百六十元，駁回被上訴人其餘之訴。兩造
上訴原審後，原審僅就被上訴人之先位之訴審判，經審理結果，
認上訴人應再給付被上訴人八百五十九萬零一百零八元，於理由
中敘明上訴人之上訴為無理由，應駁回其上訴，並非駁回其「其
餘」之上訴，惟原判決主文竟諭知包括上訴人在內之兩造其餘上
訴均駁回，已有未洽。次查原審已認定系爭租賃契約已於八十六
年二月間終止（見原判決第四四頁），終止之後，兩造就系爭土
地之租賃關係消滅，原審竟仍以耕地三七五減租條例計算上訴人
八十六年二月起至九十二年止得向被上訴人請求之租金作為得抵
銷之金額，並認上訴人不得依據土地法第一百零五條準用同法第
九十七條之規定計算被上訴人所欠相當於租金之不當得利，於法
均有未合。上訴人得向被上訴人請求之不當得利究為多少？經抵
銷後，上訴人是否尚應向被上訴人為給付？均尚待調查審認。上
訴論旨，執以指摘原判決其敗訴部分為不當，求予廢棄，非無理
由。
據上論結，本件上訴為有理由，依民事訴訟法第四百七十七條第
一項、第四百七十八條第二項，判決如主文。
中　　華　　民　　國　九十四　年　　八　　月　 十九 　日
                      最高法院民事第四庭
                          審判長法官  吳　正　一
                                法官  劉　福　聲
                                法官  黃　義　豐
                                法官  簡　清　忠
                                法官  朱　建　男
      本件正本證明與原本無異
                                      書  記  官
中　　華　　民　　國　九十四　年　　九　　月　　二　　日
                                                      J
